最高法院刑事判決　　　　　　　　　　　　　　　九十三年度台上字第四一四九號
　　上　訴　人　甲○○
　　選任辯護人　林武順律師
右上訴人因違反組織犯罪防制條例案件，不服台灣高等法院花蓮分院中華民國九十三
年五月二十日第二審更審判決（九十二年度上重更(三)字第六○號，起訴案號：台灣台
東地方法院檢察署八十六年度偵字第一一三九號），提起上訴，本院判決如左：
    主  文
原判決撤銷，發回台灣高等法院花蓮分院。
    理  由
本件原判決認定上訴人甲○○（綽號「大頭」）於民國七十七年五月間，在台北萬華
區「芳明館」成員李添來帶領下，加入以犯罪為宗旨之「芳明館」幫派組織。其間因
曾受「一清專案」感訓處分，使其在幫中地位大幅提昇，並於八十三年十月間被推為
「坐館老大」，而居於首謀主持之地位，率有手下綽號「冬瓜」、「志雄」、「小龍
」等多人。至八十五年四月間，又將「坐館老大」之主持地位讓予黃清源（綽號「阿
源」，另案判刑確定），但仍繼續參與「芳明館」幫派組織暨其不法活動，迄八十五
年十一月一日止。「芳明館」幫派組織係自台灣光復時起，即由當地幫派份子鳩眾劃
分地盤所組成，以台北市○○路以南，貴陽街以北，華西街以西，環河南路以東之區
域為其不法勢力範圍，並在台北市萬華區○○○路○段三十五巷三號一、二、三樓租
屋設置「事務所」，裝置傢俱、電器、電眼監視器，且由不詳姓名成員非法藏置管制
刀械扁鑽一支，供該幫坐館大哥主事及幫眾聚合之處所。該幫派平日活動胥以霸佔地
盤、向商家強索保護費、經營賭場，聚眾鬥毆，非法持有制式手槍、子彈及扁鑽自重
為主，屬地方聚合性角頭組織。其成員有黃清源、劉志文、劉大江、賴建樺、楊培坤
、黃政堂、及綽號「勝仁」、「阿彬」、「阿哲」、「阿華」、「阿貴」、「阿榮」
、「空仔將」、「阿肥」、「芒果」等數十名。嗣經警方於八十五年十二月二十日晚
上十時許在上址查獲扁鑽一支及電眼監視器七具。上訴人於翌（二十一）日上午十一
時五十分許被警拘捕後，始於偵查中自白脫離「芳明館」犯罪結社。又上訴人自八十
三年九月間某日起，至八十五年六月間某日止，與「芳明館」成員劉大江或黃清源、
劉志文等人共同基於概括之犯意聯絡(1)、向台北市○○○路○段五巷一號之「美春樓
」負責人陳鶯鳳聲稱：「芳明館」手頭困難，須供給金錢云云。陳鶯鳳未即應允，上
訴人即指使手下砸店鬧場，使其無法營業；然後再出面要求收取每月「保護費」新台
幣（下同）十萬元，致陳女心生畏懼，而自八十三年九月間某日起，至八十五年六月
間止，每月交款予上訴人及黃清源、劉志文等人，共計交款二百二十萬元。(2)、向台
北市○○○路五巷六弄十三號「美麗閣」公娼負責人譚黃菊子嚇稱：伊係「芳明館」
老大，須提供金錢云云。譚黃菊子遲疑未允，上訴人即指使手下至「美麗閣」鬧場及
破壞其營業設備，再由上訴人出面嚇稱：要在「芳明館」地盤營生，就必須按月交付
「保護費」等語，致使譚黃菊子心生畏懼，而自八十三年十一月間起，至八十五年十
二月間止，每月支付七萬元至十萬元之「保護費」。上訴人與黃清源又於八十五年二
月間某日即農曆春節期間，指使劉志文等人至「美麗閣」索取「保護費」二十萬元。
譚黃菊子回稱沒有那麼多錢等語，上訴人之手下即砸壞「美麗閣」店門、桌椅、飲水
機等生財設備，致譚黃菊子心生畏懼，只得再交付二十萬元。(3)、自八十四年十一月
間起，至八十五年四月間止，以同一恐嚇手段，向台北市○○○路○段十五巷一號「
夜鶯」現場經營人饒勇（負責人為林千惠）按月索取「保護費」五萬元，共計三十萬
元。(4)、自八十四年十一月間起，至八十五年十二月間止，以同一恐嚇手段，向台北
市○○○路○段三十五巷一號「群英閣」現場經營人李惠美按月索取「保護費」十萬
元，共計六十萬元等情。因而撤銷第一審判決，改判依牽連犯關係從一重論處上訴人
首謀參與以犯罪為宗旨之結社（累犯）罪刑，固非無見。
惟查：按刑事訴訟法第九十五條第一款規定關於告知犯罪嫌疑、罪名及罪名變更之規
定，乃被告在刑事訴訟上受告知之權利，旨在使被告能充分及適時行使防禦權，俾能
避免突襲性裁判，以維護程序之公正，而保障被告之權益。否則，如於辯論終結後，
逕行變更起訴法條或罪名而為判決，無異剝奪被告之正當防禦權，影響審判程序之公
正，其所踐行之訴訟程序即屬違法。本件起訴意旨指上訴人涉犯組織犯罪防制條例第
三條第一項後段之參與犯罪組織罪，及刑法第三百四十六條第一項之恐嚇取財罪嫌，
並認所犯二罪之間犯意各別，行為互殊，應予分論併罰。原判決認上訴人係犯刑法第
一百五十四條第一項後段之首謀參與犯罪結社罪，及同法第三百四十六條第一項之恐
嚇取財罪，並認所犯二罪有方法結果之牽連關係，而從一重依刑法第一百五十四條第
一項後段之首謀參與犯罪結社罪處斷。是原判決事實上既有變更檢察官起訴法條而改
依其他法條及罪名判決之情形，但並未依上述規定於審判期日或之前，踐行告知法條
及罪名變更之程序，有原審訊問及審判筆錄可稽（見原審卷第三十五頁、第五十頁、
第八十九頁、第一一三頁、第一四四頁）。依上說明，其所踐行之訴訟程序自屬違法
。又原判決論處之法條及罪名既與起訴書所記載者不同，卻未於理由內就本件應否變
更起訴法條加以說明，亦未引用刑事訴訟法第三百條之規定，以為其變更起訴法條改
判之依據，亦有判決不適用法則及理由不備之違誤。再者，原判決認定上訴人所首謀
參與之「芳明館」犯罪幫派，平日活動胥以霸佔地盤、強索保護費、經營賭場、聚眾
鬥毆、非法持有制式槍、彈及扁鑽自重為主；嗣警方於八十五年十二月二十一日下午
二十二時許，至前揭「芳明館」事務所查獲扁鑽一支等情。並於理由內說明上開扁鑽
一支係屬槍砲彈藥刀械管制條例所稱之刀械，為違禁物，而予以宣告沒收（見原判決
第十二頁第八、九行）。如果無訛，則上訴人既為該館之首謀（「坐館老大」），其
對於該犯罪結社組織非法持有或藏置制式手槍、子彈及扁鑽等管制槍彈、刀械是否知
情？有無共同持有或利用該等槍砲刀械作為該犯罪結社霸佔地盤、聚眾鬥毆及強索保
護費之工具？此項疑點與上訴人是否併犯槍砲彈藥刀械管制條例之罪名有關，猶有一
併查明釐清之必要，本院前次發回意旨對此已詳予指明。乃原審對此項疑點仍未詳予
調查明白，亦未於判決理由內加以論敘說明，難謂無調查未盡及理由欠備之違誤。上
訴意旨雖未指摘及此，然以上均為本院得依職權調查之事項，應認原判決仍有撤銷發
回之原因。至原判決不另為無罪諭知部分，因與發回部分有審判不可分關係，應併予
發回。
據上論結，應依刑事訴訟法第三百九十七條、第四百零一條，判決如主文。
中　　　華　　　民　　　國　　九十三　　年　　　八　　　月　　 十二 　　日
                              最高法院刑事第六庭
                                  審判長法官  池　啟　明
                                        法官  石　木　欽
                                        法官  郭　毓　洲
                                        法官  蕭　仰　歸
                                        法官  徐　文　亮
      右正本證明與原本無異
                                              書  記  官
中　　　華　　　民　　　國　　九十三　　年　　　八　　　月　　 十六 　　日
                                                                        Ｑ
